最　高　行　政　法　院　判　決　　　　　　　　　　九十一年度判字第三八五號
　　再 審原 告　甲○○○
　　再 審被 告　宜蘭縣政府
　　代　表　人　劉守成
右當事人間因建築法事件，再審原告不服本院中華民國八十九年四月二十七日八十九
年度判字第一二七三號判決，提起再審之訴。本院判決如左︰
　　主  文
再審之訴駁回。
再審訴訟費用由再審原告負擔。
　　事  實
緣再審原告所有坐落宜蘭縣宜蘭市○○街五十九號一樓建築物，使用執照核准用途為
住宅、店舖。再審被告之建築物防火避難設施與設備安全檢查小組於民國八十七年三
月十七日前往檢查，發現上開建築物未經申請核准，即變更經營美紅海產店。再審被
告認違反建築法第七十三條規定，乃依同法第九十條第一項規定，以八十七年四月二
日府建管字第三七三二四號函處再審原告罰鍰新台幣（下同）六萬元，並勒令停止使
用。再審原告不服，提起一再訴願，均遭決定駁回，遂提起行政訴訟，亦遭本院八十
九年度判字第一二七三號判決（以下稱原判決）駁回。遂以原判決有舊行政訴訟法第
二十八條第十款即新行政訴訟法第二百七十三條第一項第十三款再審事由，提起再審
之訴。茲摘兩造訴辯意旨於次：
再審原告起訴意旨略謂：一、再審原告所有座落宜蘭市○○街五十九號一樓建築物，
於八十六年九月十六日即出租予訴外人黃瑞香使用，契約條款已載明承租人不得違法
使用租賃物，詎料訴外人擅自變更使用經營「美紅海產店」，經再審被告於八十七年
三月十七日實施建築物安全檢查時，查獲該建物擅自違法變更用途，遂依建築法第九
十條第一項規定裁處罰鍰六萬元，按再審被告檢查當時，再審原告並未在場，原判決
所引檢查報告書（紀錄表）所列「將停車空間違規隔間使用」漏未斟酌，顯有違誤，
符合行政訴訟法第二十八條第十款之再審規定。二、按行政罰之目的，在處罰違規行
為人，鈞院歷年判決均維此宗旨，建築法第九十條第一項有關「違反第七十三條後段
規定擅自變更使用者，處建築物所有人或使用人．．．」之規定，即明文規定應查明
真正違規行為，作為處罰之客體，本案違規行為人係黃瑞香，並非再審原告所為，原
判決理由所稱「建築物所有權人將其建築物出租他人後．．，非可一概不予過問」乙
節，與事實即有所出入，第六項第一行「．．．係黃瑞香違規隔間變更使用等情屬實
，其亦應與黃瑞香共同負建築法第九十條首段之責任．．．」乙節，即與上揭行政罰
之目的相違，原判決適用法律顯有錯誤。三、綜上所述，請求廢棄原判決，並撤銷原
處分及一再訴願決定等語。
再審被告答辯意旨略謂︰一、按「建築物．．．非經領得變更使用執照，不得變更其
使用。」、「違反第七十三條後段規定擅自變更使用者，處建築物所有權人或使用人
新臺幣六萬元以上三十萬元以下罰鍰，並勒令停止使用．．．。」為建築法第七十三
條、第九十條第一項所明定，查再審原告所有座落宜蘭縣宜蘭市○○街五十九號之建
築物原核准作住宅、店鋪使用，並設停車空間一輛十五平方公尺，經再審被告於八十
七年三月十七日實施建築物防火避難設施與設備安全檢查時，查獲該建築物未經領得
變更使用執照，即擅自變更用途並違規隔間供美紅海產店使用，遂依前揭規定，處予
再審原告六萬元整之罰鍰，依法並無不合。二、再審原告主張本案應以違規使用人為
處分對象乙節，按建築法第七十七條第一項規定：「建築物所有權人、使用人應維護
建築物合法使用與其構造及設備安全。」，該建築物前經宜蘭縣警察局宜蘭分局八十
六年九月廿六日查獲無照經營，並經再審被告八十六年十二月十八日八六府建管字第
一四八九五二號函令再審原告文到立即恢復原核准用途，再審原告對於維護建築物之
合法使用實有無法規避之義務，再審原告既已違反上開規定，再審被告據以處分，應
無違誤，以其行政救濟程序遞遭駁回可資確認再審被告認事用法並無違誤，綜上所述
，請求判決駁回再審原告之再審之訴等語。
　　理  由
按新法施行前已確定裁判之再審，其再審事由，依新法之規定，為民國八十九年六月
七日公布施行之行政訴訟法施行法第三條所規定。又按行政訴訟當事人對本院之判決
提起再審之訴，必須具有新行政訴訟法第二百七十三條第一項（舊法第二十八條）各
款情形之一及第二項之事由者，始得為之。而該條第一項第十三款（舊法第十款）所
謂當事人發見未經斟酌之重要證物者，係指該證物在前訴訟程序中即已存在，而當事
人不知其存在或不能予以使用，現始發現或得使用者而言。並以如經斟酌可受較有利
之裁判者為限。若在前訴訟程序業已提出主張，經斟酌而為原判決所不採，即非此之
所謂發見未經斟酌之證物，迭經本院著有判例。本件再審原告所有座落宜蘭縣宜蘭市
○○街五十九號一樓建築物，使用執照核准用途為住宅、店舖。再審被告之建築物防
火避難設施與設備安全檢查小組於八十七年三月十七日前往檢查，發現該建築物未經
領得變更使用執照，即擅自變更用途經營美紅海產店，並將停車空間等違規隔間使用
，再審被告認系爭建築物未經核准即變更經營美紅海產店，已違反建築法第七十三條
之規定，遂依同法第九十條第一項規定，處再審原告罰鍰六萬元，並勒令停止使用。
再審原告不服，循序提起行政訴訟，主張：系爭建物已出租予黃瑞香，依建築法第九
十條規定，應以違規使用人為處分對象。又稽查當日原告並未在場，且租賃契約既已
訂明承租人不得違法使用租賃物，顯示原告已善盡建築物所有權人之責任云云。原判
決以：系爭建築物前於八十六年十一月二十六日即有違規變更使用經營美紅海產店之
情形而為再審被告所查獲，並於八十六年十二月十八日以八六府建管字第一四八九五
二函令再審原告文到立即恢復原核准用途在案，此有上開函文、檢查紀綠表、掛號郵
件收件回執等影本附原處分卷可證。乃再審原告未恢復原狀，任令變更用途之違法狀
態繼續存在，直至八十七年三月十七日再度被查獲。是縱如再審原告所述系爭建築物
已出租予黃瑞香，係黃瑞香違規隔間變更使用等情屬實，仍應負建築法第九十條前段
之責任。遂認再審原告所訴均非可採，駁回其前程序之訴。核原判決就系爭建築縱如
再審原告所稱係承租人違規變更使用，亦於再審原告依規定應負之責任並無影響，業
已論明，再審原告指未予斟酌云云，核非有據。其再審意旨執以指摘原判決不當，求
為廢棄，顯無理由，應予駁回。
據上論結，本件再審之訴為無理由，爰依行政訴訟法第二百七十八條第二項、第二百
八十一條、第九十八條第三項前段，判決如主文。
中　　華　　民　　國　　九十一　　　年　　　　三　　　月　　　十四　　　日
                    最 高 行 政 法 院  第 四 庭
                                審 判 長 法  官　　　廖　政　雄
                                         法  官　　　趙　永　康
                                         法  官　　　林　清　祥
                                         法  官　　　鍾　耀　光
                                         法  官      姜  仁  脩
右  正  本  證  明  與  原  本  無  異
　　　　　　　　　　　　　　　　　　　　 法院書記官　彭　秀　玲
中　　華　　民　　國　　九十一　　　年　　　三　　　　月　　　十四　　　日
